【裁判字號】    95,訴,2885
【裁判日期】    970711
【裁判案由】    損害賠償
【裁判全文】
臺灣臺中地方法院民事判決  95年度訴字第2885號
  原      告  庚○○
  訴訟代理人  林偉超律師
  被      告  辛○○
  被      告  戊○○
                      現於台中監獄台中分監
  被      告  丙○○
                      於台灣泰源技能訓練所（台東縣東河
                      現於台中看守所
  被      告  己○○
                      現於台中看守所
  被      告  壬○○
  被      告  丁○○
  上  一  人
  訴訟代理人  張志新律師
  被      告  甲○○
  被      告  乙○○
上列當事人間請求損害賠償事件，本院於民國97年6月6日言詞辯
論終結，判決如下：
    主    文
被告應連帶給付原告新臺幣壹佰柒拾陸萬玖仟零參拾貳元，及自
民國九十五年十一月十一日起至清償日止，按年息百分之五計算
之利息。
訴訟費用由被告連帶負擔。
本判決於原告以新臺幣伍拾玖萬元供擔保後，得假執行；但被告
得以新臺幣壹佰柒拾陸萬玖仟零參拾貳元為原告預供擔保後免為
假執行。
    事實及理由
甲、程序方面：
一、被告辛○○經合法送達，未於言詞辯論期日到場，被告壬○○經合法送達，未於最後言詞辯論期日到場，核均無民事訴
    訟法第386條各款所列情形，爰依原告之聲請，由其一造辯
    論而為判決。
二、按「訴狀送達後，原告不得將原訴變更或追加。但原告請求
    之基礎事實同一，及擴張或減縮應受判決事項之聲明者，不
    在此限。」，民事訴訟法第255條第1項第2款及第3款定有明
    文。本件原告起訴時聲明之第1項原請求：「被告應給付原
    告新臺幣（下同）1,778,032元，及自起訴狀繕本送達翌日
    起至清償日止，按年息5%計算之利息。」；嗣於民國95年11
    月21日言詞辯論當庭，原告將第1項之訴之聲明減縮為「被
    告應給付原告1,769,032元，及自起訴狀繕本送達翌日起至
    清償日止，按年息5%計算之利息。」，依前開說明，應予准
    許。
乙、實體方面：
壹、本件原告起訴主張：
    1.緣被告辛○○、戊○○、丙○○、己○○、壬○○、丁○○、甲○○、乙○○及其他人等，共組竊車勒贖、解體集
      團，共同基於偽造文書、常業竊盜及恐嚇取財之概括犯意
      聯絡，由辛○○指示丙○○、戊○○等人下手竊車並提供
      偽造之汽車牌照之特種文書交予丙○○、戊○○，由丙○○與戊○○將偽造之車牌懸掛在車上而行使該偽造之車牌
      ，足以生損害於監理機關對於車牌管理之正確性；復以持
      假鑰匙在洗車廠內伺機將被害人車鑰匙掉包之方式，竊取
      被害人之汽車鑰匙，嗣再持其所竊取被害人之鑰匙竊取被
      害人之汽車。該竊車集團於丙○○與戊○○竊得車輛後，
      隨即將車交予辛○○及己○○，由己○○與甲○○、乙○○在台中縣龍井鄉○○村○○路編號忠和枝121右8號電線
      桿前之鐵皮屋內將車輛解體，再由己○○將車輛解體後之
      零件交予「阿福」轉售，甲○○、乙○○解體1台車各得
      5,000元之報酬，而己○○可得10,000元之報酬。另辛○○亦將所收購之報廢車連同所竊得車輛之解體零件交予壬○○，由壬○○負責維修電機、組裝、鈑金及烤漆後，再
      由辛○○將該車賣出獲利，壬○○1台車可得20,000元之
      報酬，壬○○以此方式反覆為之，並以所得之報酬供為生
      活所需之費用；丁○○（辛○○之妻）則於壬○○將辛○○所交付之零件加以組裝、維修電機並將車輛烤漆後，負
      責賣車之文書處理及過戶事宜，並將竊車所得之報酬交予
      戊○○，並以此方式反覆為之，而丁○○與辛○○均以竊
      車勒贖、解體或販售「借屍還魂」之汽車所得之利益作為
      維持生活所需之費用。
    2.被告等8人共組之竊車集團以前述手法，於94年10月21日
      下午6時許，在原告經營之慶鴻手工洗車場內，由被告戊○○、丙○○將訴外人李惠蘭交付洗車之車牌號碼2177－
      FZ賓士自小客車1輛竊走後，交付辛○○及己○○，再由
      己○○、甲○○、乙○○將上開車輛解體，嗣再由壬○○
      將解體零件出售，丁○○則負責賣車之文書處理及過戶事
      宜，並將竊車所得之報酬交予戊○○。
    3.核被告等人前述所為，雖已分別遭鈞院及台中高分院論罪
      科刑，惟原告因被告等人所為竊盜等犯罪行為亦受有損害
      ，蓋原告已因此遭致上開車輛車主李惠蘭及泰安產物保險
      股份有限公司總計求償1,769,032元，為此爰依民法第185
      條、第184條第1項前段規定，主張如訴之聲明。
    4.被告辛○○等8人共組竊車集團，彼此間就竊盜之犯罪行
      為均有犯意聯絡及行為分擔，該集團並且推由被告戊○○
      、丙○○2人下手實施竊盜行為，竊取系爭汽車，被告等8
      人之犯行，其中戊○○、丙○○、甲○○及乙○○等4人
      業經判決有罪確定，且依卷附之確定刑事判決，渠等4人
      應對系爭汽車之竊盜行為負共同正犯刑責，則渠等4人自
      亦應在民事上針對原告因系爭汽車遭竊所受之損害，負共
      同侵權行為之連帶賠償責任。
    5.其次，被告辛○○雖因上開竊盜案件，目前仍遭通緝當中
      ，惟其為上開竊車集團之首腦，亦有鈞院95年度訴字第
      987號刑事判決所認定之事實可參，其應與其他被告對原
      告同負連帶賠償責任，理由亦同前段所述；而被告丁○○
      、壬○○及己○○等人所涉上開竊盜刑案雖尚未判決確定
      ，惟依最高法院96年度台上字第3674號刑事判決之發回意
      旨所示，最高法院係針對渠等3人就台中高分院95年度上
      字第1890號刑事判決附表一編號11、14至21、23、26、27
      、28、30、32、33、34、36、38、41、43、45、48、51、
      54、55等26輛汽車之遭竊，渠等3人是否需同負共犯之責
      ，不能證明為由，而發回台中高分院更審，至該附表編號
      25之車輛即本件系爭汽車之遭竊，渠等3人均應與其他被
      告同負共同正犯之責，則未見最高法院有所指摘，換言之
      ，被告丁○○、壬○○及己○○等3人所涉竊盜刑案雖尚
      未判決確定，惟渠等3人應與其他被告對原告負連帶賠償
      責任，殆可確定。
    6.原告固係基於與訴外人李惠蘭間之洗車承攬契約而占有系
      爭車輛，而占有固為事實，並非權利，但究屬財產之法益
      ，民法第960條至962條且設有保護規定，侵害之，即屬違
      反法律保護他人之規定，侵權行為之違法性非不具備，自
      應成立侵權行為。至占有人對該占有物有無所有權即非所
      問（最高法院71年度台上字第3748號判決參照）。是被告
      等人既故意共同竊取原告合法占有中之系爭車輛，再將之
      解體出售，自應依民法第184條第2項及第185條之規定，
      對原告負連帶損害賠償責任。
    7.再者，原告基於與訴外人李惠蘭間之洗車承攬契約，原告
      對訴外人李惠蘭自負有將系爭車輛洗好再交付與李惠蘭之
      契約義務，茲系爭車輛既因被告等人之共同竊盜而滅失，
      使得原告就上開承攬契約陷於給付不能之境地，而遭致李
      惠蘭及保險人基於保險人代位權之規定求償，是被告等人
      顯係故意以背於善良風俗之方法加損害於原告，被告等人
      亦應依民法第184條第1項後段及第185條之規定，對原告
      負連帶損害賠償責任。
    並聲明：
    1.被告等8人應連帶給付原告1,769,032元及自起訴狀繕本送
      達翌日起至清償日止按年息5%計算之利息。
    2.原告願供擔保請准宣告假執行。
貳、被告則以下列情詞資為抗辯：
    1.被告辛○○部分：
      未於言詞辯論期日到場，亦未提出書狀作何聲明或陳述。
    2.被告戊○○部分：
      刑案部分已確定。
    3.被告丙○○部分：
      刑案我的部分已確定，現在是在泰源技訓所強制工作中。
    4.被告己○○部分：
      刑案部分高院已終結，我有提起上訴，我只是受僱人，事
      前並不知情。
    5.被告壬○○部分：
      我有提起上訴，我不是竊車集團，我只負責在嘉義修車，
      根本不知原告車被竊之事。
    6.被告丁○○部分：
      (1)被告丁○○並無不法之侵權行為：
        鈞院95年度訴字第987號被告丁○○等人涉嫌常業竊
          盜等案件經上訴後，臺灣高等法院臺中分院以95年度
          上訴字第1890號判決，嗣經最高法院撤銷發回更審，
          該案並經臺灣高等法院臺中分院於97年3月11日以96
          年度上更(一)字第250號判決，惟被告丁○○始終否認
          涉案，是對上開判決認事用法深感不服，爰依法於法
          定期間內聲明上訴，是該案至今仍未確定，先予敘明
          。
        被告丁○○於上開判決始終否認參與竊盜集團及竊盜
          之犯行，縱上開判決認定被告丁○○涉嫌常業竊盜之
          犯行，惟該案仍在上訴中，尚未確定。再者，依上開
          判決之認定，被告丁○○所為係「負責抄寫車籍資料
          及買賣之價額」，惟並無原告所稱「負責賣車之文書
          處理及過戶事宜」，更無原告所稱「竊取系爭車輛解
          體出售」之行為；又系爭車輛係被告戊○○、丙○○
          所竊取，且同案被告等人，均未指稱被告丁○○有何
          參與竊盜或將系爭車輛解體出售之行為，即使原告所
          據臺灣高等法院臺中分院95年度上易字第1000號判決
          ，亦未認定被告丁○○有參與該案犯行，乃系爭車輛
          遭竊及是否已遭解體出售確與被告丁○○無涉，被告
          丁○○確無原告所指之侵權行為。矧原告既主張被告
          丁○○係從事「賣車之文書處理及過戶事宜」，惟遭
          竊之系爭車輛，究係遭解體出售？抑或整部車遭出賣
          而移轉過戶？其遭侵害之態樣究竟為何？均未見原告
          舉證以實其說，是實難認被告丁○○有原告所指竊取
          並解體出售等之侵權行為；縱被告丁○○有「負責抄
          寫車籍資料及買賣之價額」或有原告指述之「賣車之
          文書處理及過戶事宜」（實未有此事），惟仍與原告
          因系爭車輛遭解體出售致生之損害無因過關係，乃原
          告主張顯無理由。
        本件遭竊之車牌號碼2177－ＦＺ車輛係訴外人李惠蘭
          所有，苟系爭車輛遭人竊取，受有損害者乃訴外人李
          惠蘭，與原告無涉。至原告與訴外人李惠蘭間因有承
          攬關係，原告有未盡保管之責之過失，自對訴外人李
          惠蘭負有債務不履行之損害賠償之責；另泰安產物保
          險股份有限公司則係本於保險法第53條法定代位權之
          規定向原告求償，凡此均與被告丁○○無涉，是被告
          丁○○對原告確無任何侵權行為，原告對被告丁○○
          所為請求自與民法第184條第1項前段要件不符，即無
          理由。
      (2)系爭車輛因原告洗車完畢後，即將車輛停放於洗車場隔
        壁之空地上，鑰匙則掛吊在洗車場內，均無專人看管，
        是原告當時客觀上並無不能注意之情事，竟疏於保管系
        爭車輛之鑰匙，以致讓他人有隨意取走鑰匙之機會，並
        趁機掉包系爭車輛鑰匙而將系爭車輛竊走，是系爭車輛
        係因原告未能善盡保管之責致遭被告丙○○、戊○○所
        竊取，以致原告對訴外人李惠蘭負有債務不履行之損害
        賠償之責及遭保險人基於保險法第53條代位權之規定求
        償，乃原告確有過失甚明，此為鈞院95年度訴字第22號
        判決所認定，是原告縱因受不法侵害而受有損害，然原
        告就其損害之發生亦與有過失，依民法第217條第1項及
        最高法院80年度台上字第1046號裁判要旨亦應減輕或免
        除之。
    7.被告甲○○、乙○○部分：
      刑案部分一審部分已確定，且已執行完畢，當初我們不知
      系爭車輛是贓車，是事後才知情，所以認為原告情求賠償
      並不合理。
    並聲明：
    1.駁回原告之訴及假執行之聲請。
    2.如受不利判決，願供擔保請准宣告免為假執行。
參、得心證之理由：
一、本件原告主張之事實，有其提出本院95年度訴字第987號刑
    事判決、台中高分院95年度上易字第1000號刑事判決、本院
    95年度訴字第22號民事判決、確定證明書及和解筆錄等影本
    各1 份附卷為證，被告則以前揭情詞置辯。是本件兩造所爭
    執之處，應在於本件原告主張之損害1,769,032元，是否係
    由被告等不法共同侵權行為所造成？
二、經查本件原告起訴主張被告等8人共組之竊車集團以前述手
    法，於94年10月21日下午6時許，在原告經營之慶鴻手工洗
    車場內，由被告戊○○、丙○○將訴外人李惠蘭交付洗車之
    車牌號碼2177－FZ賓士自小客車1輛竊走後，交付辛○○及
    己○○，再由己○○、甲○○、乙○○將上開車輛解體，嗣
    再由壬○○將解體零件出售，丁○○則負責賣車之文書處理
    及過戶事宜，並將竊車所得之報酬交予戊○○，其因被告等
    不法共同侵權行為，因此遭上開車輛車主李惠蘭及泰安產物
    保險股份有限公司求償，致受有損害計1,769,032元等情，
    有其提出與所述事實相符之前揭卷附本院95年度訴字第987
    號刑事判決、台中高分院95年度上易字第1000號刑事判決、
    本院95年度訴字第22號民事判決、確定證明書及和解筆錄等
    可稽，而被告因本件共同侵權之不法行為，其刑案部分，除
    被告辛○○於偵查中因逃亡遭通緝外，被告甲○○、乙○○
    因本件共同以犯竊盜罪為常業之不法行為，經本院以95年度
    訴字第987號刑事判決，各處有期徒刑壹年拾月確定；被告
    戊○○因本件共同以犯竊盜罪為常業之不法行為，經台灣高
    等法院台中分院以95年度上訴字第1890 號刑事判決，處有
    期徒刑貳年拾月確定；被告丙○○因本件共同以犯竊盜罪為
    常業之不法行為，經台灣高等法院台中分院以95年度上更 (
    一)字第368號刑事判決，處有期徒刑參年陸月確定；被告己○○、丁○○、壬○○等三人亦因本件共同以犯竊盜罪為常
    業之不法行為，經台灣高等法院台中分院以96年度上更 (一
    )字第250號刑事判決，各處有期徒刑參年、壹年貳月、壹年
    肆月在案等情，為兩造所不爭，並據本院調取前開台灣高等
    法院台中分院以95年度上更 (一) 字第368號、台灣高等法
    院台中分院以96年度上更 (一)字第250號常業竊盜等刑事全
    卷查閱屬實，並有前開案件之歷審刑事判決書影本附卷為憑
    ，足見原告之主張其因本件所受之損害1,769,032元，係由
    被告等不法共同侵權行為所造成乙節，堪可採信為真實。
三、次查被告雖以前揭情詞資為抗辯，然依卷附前開刑事判決書
    所認定之事實，顯示被告等8人共組竊車集團，彼此間就本
    件竊盜之犯罪行為均有犯意聯絡及行為分擔，該集團並且推
    由被告戊○○、丙○○二人下手實施竊盜行為，竊取系爭汽
    車，被告等8人之犯行，其中被告戊○○、丙○○、甲○○
    及乙○○等4人業經判決有罪確定，且依卷附之確定刑事判
    決，渠等4人應對系爭汽車之竊盜行為負共同正犯刑責，則
    渠等4人自亦應在民事上針對原告因系爭汽車遭竊所受之損
    害，負共同侵權行為之連帶賠償責任。又被告辛○○雖因上
    開竊盜案件，目前仍遭通緝當中，惟其為上開竊車集團之首
    腦，亦有卷附本院95年度訴字第987號刑事判決所認定之事
    實可參，其應與其他被告對原告同負連帶賠償責任，即確然
    無疑；而被告丁○○、壬○○及己○○等人所涉上開竊盜刑
    案雖尚未判決確定，惟依最高法院96年度台上字第3674號刑
    事判決之發回意旨所示，最高法院係針對渠等三人就台灣高
    等法院台中分院95年度上字第1890號刑事判決附表一編號11
    、14至21、23、26、27、28、30、32、33、34、36、38、41
    、43、45、48、51、54、55等26輛汽車之遭竊，渠等三人是
    否需同負共犯之責，不能證明為由，而發回台中高分院更審
    ，至該附表編號25之車輛即本件系爭汽車之遭竊，渠等三人
    均應與其他被告同負共同正犯之責乙節，則未見最高法院有
    所指摘，嗣更經台灣高等法院台中分院以96年度上更 (一)
    字第250號刑事判決，認定渠等三人確犯有本件共同以犯竊
    盜罪為常業之不法行為，各處有期徒刑參年、壹年貳月、壹
    年肆月在案，換言之，被告丁○○、壬○○及己○○等三人
    所涉竊盜刑案雖尚未判決確定，惟渠等三人應與其他被告對
    原告負連帶賠償責任，殆可確定，則被告猶以前揭情詞置辯
    ，均無可採。至被告丁○○雖繼抗辯稱：本件遭竊之車牌號
    碼2177-FZ車輛係訴外人李惠蘭所有，苟系爭車輛遭人竊取
    ，受有損害者乃訴外人李惠蘭，與原告無涉。至原告與訴外
    人李惠蘭間因有承攬關係，原告有未盡保管之責之過失，自
    對訴外人李惠蘭負有債務不履行之損害賠償之責；另泰安產
    物保險股份有限公司則係本於保險法第53條法定代位權之規
    定向原告求償，凡此均與被告丁○○無涉，是被告丁○○對
    原告確無任何侵權行為，原告對被告丁○○所為請求自與民
    法第184條第1項前段要件不符，即無理由。又原告縱因受不
    法侵害而受有損害，然原告就其損害之發生亦與有過失，依
    民法第217條第1項及最高法院80年度台上字第1046號裁判要
    旨亦應減輕或免除之云云。惟查，原告固係基於與訴外人李
    惠蘭間之洗車承攬契約而占有系爭車輛，而占有固為事實，
    並非權利，但究屬財產之法益，民法第960條至962條且設有
    保護規定，侵害之，即屬違反法律保護他人之規定，侵權行
    為之違法性非不具備，自應成立侵權行為。至占有人對該占
    有物有無所有權即非所問（最高法院71年度台上字第3748號
    判決參照）。是被告等人既故意共同竊取原告合法占有中之
    系爭車輛，再將之解體出售，自應依民法第184條第2項及第
    185條之規定，對原告負連帶損害賠償責任。再者，原告基
    於與訴外人李惠蘭間之洗車承攬契約，原告對訴外人李惠蘭
    自負有將系爭車輛洗好再交付與李惠蘭之契約義務，茲系爭
    車輛既因被告等人之共同竊盜而滅失，使得原告就上開承攬
    契約陷於給付不能之境地，而遭致李惠蘭及保險人分別基於
    債務不履行之損害賠償請求權及保險人代位權等規定求償，
    是被告等人顯係故意以背於善良風俗之方法加損害於原告，
    被告等人亦應依民法第184條第1項後段及第185條之規定，
    對原告負連帶損害賠償責任。從而，原告主張依民法共同侵
    權行為之法律關係，請求被告等負連帶賠償責任，即屬有據
    ，又本件是因被告等人在刑事上共同竊盜行為所造成的損害
    ，被告應該負連帶侵權責任，被告既是故意以共同竊盜的不
    法行為侵害原告，則原告應無與有過失之可言，是被告丁○○猶執前詞抗辯，洵無足採。
四、綜上，被告等前揭抗辯，均無可採，本件仍應以原告之主張
    ，較可採信為真實。又本件原告主張之損害，既係由被告等
    共同侵權行為所造成，業如前述，則原告憑以請求被告等連
    帶賠償原告因此造成之損害，即屬有據。從而，原告依共同
    侵權行為之法律關係，訴請被告等應連帶給付原告1,769,03
    2元，及自起訴狀繕本送達翌日即95年11月11日起至清償日
    止，按年息5%計算之利息，即為有理由，應予准許。
肆、兩造陳明願供擔保，聲請宣告假執行及免為假執行，均核無
    不合，爰分別酌定相當擔保金額准許之。
伍、本件事證已臻明確，兩造其餘主張、陳述或舉證，經審酌後
    核與本件判決結果不生影響，爰不一一加以論述，附此說明
    。
陸、據上論結，本件原告之訴為有理由，依民事訴訟法第85條第
    2項、第390條第2項、第392條，判決如主文。
中    華    民    國    97    年    7    月    11    日
                  民事第四庭    法  官  呂明坤
正本係照原本作成。
如對本判決上訴，須於判決送達後20日內向本院提出上訴狀。
中    華    民    國    97    年    7    月    11    日
                                書記官  吳慕先


司法院資訊處製作；財團法人民間司法改革基金會備份。
